【裁判字號】    99,上,18
【裁判日期】    990804
【裁判案由】    確認押租金債權存在等
【裁判全文】
臺灣高等法院臺中分院民事判決            99年度上字第18號
上  訴  人  丙○○
訴訟代理人  楊俊樂律師
複 代 理人  薛宇婷律師
被 上 訴人  乙○○
訴訟代理人  陳葳菕律師
上列當事人間請求確認押租金債權存在等事件，上訴人對於民國
98年11月16日臺灣臺中地方法院98年度訴字第2011號第一審判決
提起上訴，經本院於99年7月21日言詞辯論終結，判決如下：
    主  文
上訴駁回。
第二審訴訟費用由上訴人負擔。
    事實及理由
一、本件上訴人起訴主張：其於民國（下同）84年9月l日與座落
    台中南屯區○○段55-5號土地（以下簡稱系爭土地）所有權
    人何烈堂之管理人甲○○就上開土地簽定土地租賃契約書（
    下稱系爭租賃契約），該契約業經最高法院98年度臺上字第
    282號判決確定應由被上訴人繼承。而系爭租賃契約第3條第
    2項約定：「保證金新台幣伍佰萬元正，於租賃期滿交還土
    地時，甲方（即出租人）無息交還乙方（即上訴人）。」，
    並同時由管理人甲○○開立金額各新臺幣（下同）250萬元
    之本票2紙以為憑據，是本件租賃契約確實另有押租金契約
    存在。又被上訴人基於系爭租賃契約，於98年7月8日以臺中
    法院郵局第1912號存證信函，向上訴人請求給付租金40萬元
    ，經上訴人於98年7月29日以臺中法院郵局第2117號存證信
    函表示：被上訴人應承受系爭租賃契約之押租金返還義務，
    且依約租金應由押租金之利息扣抵，並主張被上訴人之租金
    請求權已罹於時效消滅等語。惟嗣接獲被上訴人於98年8月4
    日以臺中法院郵局第2168號存證信函表示：否認系爭租賃契
    約書記載已收取押租金500萬元一事，另請求自98年7月10日
    往前追溯五年計算之租金合計90萬元（15000125＝9000
    00），上訴人遂於98年8月19日以臺中英才郵局第1789號存
    證信函重申押租金債權存在之事實及否認租金債權存在之事
    實。是兩造間就本件押租金債權存在及租金債權不存在乙節
    存有爭執，此不安之狀態，自得以確認判決加以確定，爰提
    起本件訴訟，聲明求為判決：（一）確認原告（即上訴人）
    對被告（即被上訴人）有500萬元之押租金債權存在；（二
    ）確認被告（即被上訴人）對原告（即上訴人）93年7月10
    日至98年7月10日之租金債權90萬元不存在。
二、經原審為上訴人全部敗訴之判決，上訴人不服，提起本件上
    訴，聲明：（一）原判決廢棄。（二）確認上訴人對被上訴
    人有500萬元之押租金債權存在。（三）確認被上訴人對上
    訴人自93年7月10日至98年7月10日之租金債權90萬元不存在
    。（四）第一、二審訴訟費用由被上訴人負擔。併陳稱：
  （一）原判決既認定訴外人甲○○以積欠上訴人500萬元之借
        款作為系爭租賃契約之押租金，且甲○○為系爭土地原
        所有人何烈堂之管理人，則被上訴人因繼承之法律關係
        對於系爭租賃契約及押租金契約皆應一概承受，亦於法
        理上上訴人對被上訴人應有500萬元之押租金債權存在
        ，原審未為此認定，顯有疏略。又原審判決既認訴外人
        甲○○與上訴人另成立押租金契約，且金額高達500萬
        元，焉有可能不予收取利息之理，則上訴人主張該押租
        金之利息扣抵應付租金，應與經驗法則相符。
  （二）訴外人甲○○居於家長地位而為何烈堂財產之法定管理
        人，所簽立之系爭土地租賃契約書係有效一節，已經最
        高法院98年度台上字第282號判決確定，兩造即應受既
        判力或爭點效之拘束。
  （三）按非訟事件法第118條規定：財產管理人應以善良管理
        人之注意、保存財產，並得為有利於失蹤人之利用或改
        良行為。本件訴外人甲○○在其母何林琴死亡之後繼為
        戶長，依第二份即本件租賃契約簽立之84年9月l日時戶
        籍法第4條規定，何烈堂失蹤後，甲○○基於戶長之地
        位為家長而取得何烈堂失蹤期間財產管理權，有管理系
        爭土地之權利。
  （四）財產管理人甲○○為維護失蹤人何烈堂之財產利益，訂
        立含押租金契約之系爭租賃契約，此押租金契約依徑驗
        上知悉之事實，自有利於何烈堂。且系爭押租金500萬
        元之每年法定利息為25萬元，而租金僅每年18萬元，則
        上訴人以押租金每年法定利息收入扣抵應付租金，每年
        尚超收租金高達7萬元，應屬有利於失蹤人何烈堂之利
        用行為。再者，依最高法院83年台上字第2108號判例要
        旨以觀，本件押租金高達500萬元作為租金給付及返還
        租賃物之擔保，尚難謂非有利於失蹤人何烈堂之行為。
        故原判決以系爭押租金契約非為失蹤人何烈堂之利益，
        而對何烈堂不生效力，應無理由。
  （五）何烈堂為失蹤人，如宣告死亡後，管理人甲○○為其繼
        承之人，則繼承之後，甲○○取得系爭土地之權利，甲
        ○○代理何烈堂所簽之押租金契約，尤無不利於甲○○
        ，而甲○○卻於何烈堂死亡宣告後，惡意拋棄繼承，並
        否認其有權代簽之租約，試圖損害上訴人之權利，此與
        誠實信用原則有違。況甲○○仍與何烈堂所遺留之另一
        不動產上經營商業，足見其拋棄繼承係出於損害上訴人
        而已。
三、被上訴人聲明：駁回上訴。其陳述除引用原審判決記載外，
    併稱：
  （一）兩造間就系爭土地拆屋還地事件，固經最高法院98年度
        台上字第282號判決確定，惟其認定於法有違，因甲○
        ○雖為戶籍上之戶長，但非民法第1124條規定所定之「
        家長」，更非非訟事件法第109條所訂之何烈堂財產管
        理人，系爭租賃契約並不得拘束何烈堂之繼承人。
  （二）縱認本件租賃契約須拘束何烈堂之繼承人，被上訴人亦
        否認上訴人曾交付500萬元予訴外人甲○○，且其亦未
        舉證證明交付之事實，至於上訴人所執甲○○簽發之面
        額各250萬元之本票二紙，因證人甲○○已證明清償；
        況本票係文義證券，上訴人與甲○○間實体之法律關係
        如何，且甲○○個人行為非必基於管理何烈堂財產之意
        思，上訴人無從用以主張與被上訴人間押租金法律關係
        混淆。且被上訴人從未自甲○○處受領任何押租金，自
        無押租金債權債務之移轉。
  （三）又甲○○為其個人之利益，與其為何烈堂之利益應分別
        以觀，甲○○從來未以何烈堂之利益收取500萬元，其
        基於「個人」所為法律行為之效力自無從及於何烈堂。
四、按確認法律關係之訴，非原告有即受確認判決之法律上利益
    者，不得提起之，民事訴訟法第247條第l項前段定有明文。
    所謂即受確認判決之法律上利益，係指因法律關係之存在與
    否不明確，致原告主觀上認為其在法律上之地位有不安之狀
    態存在，且此種不安之狀態，能以確認判決將之除去者而言
    ，有最高法院52年臺上字第1240號判例足資參照。依上訴人
    所提出之存證信函所示，兩造對於押租金債權500萬元及自
    93年7月10日至98年7月10日之租金債權90萬元是否存在既有
    爭執，且此法律關係之不明確，對於上訴人之租賃權亦有不
    安之危險，足認上訴人有即受確認判決之法律上利益。
五、上訴人主張其於84年9月l日與訴外人甲○○簽定系爭租賃契
    約；又被上訴人另案訴請上訴人拆除系爭租賃土地上建物並
    交還土地之訴訟，業經最高法院以98年度台上字第282號判
    決被上訴人敗訴確定之事實，業據其提出土地租賃契約書、
    前揭最高法院判決書等為證，並為被上訴人所不爭執，此部
    分事實，堪信為真實。至上訴人另主張訴外人甲○○為系爭
    土地原所有人何烈堂之管理人，系爭租賃契約另有500萬元
    押租金契約存在，並以押租金之利息抵付租金，均應由被上
    訴人繼承之事實，則為被上訴人所否認，並以前詞置辯。是
    本院自應審究者乃（一）兩造間前開拆屋還地之確定判決對
    本件兩造間關於被上訴人應否受系爭租約（不含押租金契約
    ）之拘束，是否有爭點效之適用？（二）系爭押租金契約對
    被上訴人之效力為何？經查：
  （一）按確定判決之既判力，固以訴訟標的經表現於主文判斷
        事項為限，判決理由並無既判力，但法院於判決理由中
        ，就訴訟標的以外，當事人主張之重要爭點，本於當事
        人辯論之結果已為判斷時，對此重要爭點所為之判斷，
        除有顯然違背法令，或當事人已提出新訴訟資料，足以
        推翻原判斷之情形外，應解為在同一當事人就該已經法
        院判斷之重要爭點之法律關係，不得作為相反之主張或
        判斷，始符合民事訴訟法誠信原則，此即學理上所謂之
        爭點效、禁反言（最高法院91年度台上字第790號、96
        年度台上字第1782號判決意旨參照）。本件被上訴人前
        於原審法院上訴人提起97年度訴字第128號拆屋還地事
        件，經本院以97年度上字302號判決、最高法院98年度
        臺上字第2821號裁定駁回其訴確定。而訴外人甲○○為
        系爭土地原所有人何烈堂之管理人，為該訴訟之重要爭
        點，經兩造充分攻擊防禦及舉證後，於上開判決理由中
        均已詳予論述，並確認上訴人與何烈堂之財產管理人甲
        ○○簽立之系爭租賃契約，已視為以不定期限繼續契約
        迄今，有調閱之前開案件足稽，揆諸上開最高法院判決
        意旨，本院就該重要爭點之法律關係自不得為相反之判
        斷。從而，訴外人甲○○為系爭土地原所有人何烈堂之
        管理人之事實，已堪認定。被上訴人抗辯訴外人甲○○
        與上訴人簽定之系爭租賃契約，應對何烈堂不生效力，
        亦對被上訴人不生效力云云，不足採信。
  （二）次按押租金契約雖附隨於租賃契約，且有經濟上之關連
        性，但究係另一契約。此觀最高法院65年度台上字第15
        6號判例謂：「民法第425條所謂對於受讓人繼續存在之
        租賃契約，係指民法第421條第l項所定意義之契約而言
        ，若因擔保承租人之債務而授受押租金，則為別一契約
        ，並不包括在內，此項押租金雖因其所擔保之債權業已
        移轉，應隨同移轉於受讓人，但押租金契約為要物契約
        ，以金錢之交付為其成立要件，押租金債權之移轉，自
        亦須交付金錢，始生效力，此與債權移轉時，為其擔保
        之動產質權非移轉物之占有，不生移轉效力者無異，出
        租人未將押租金交付受讓人時，受讓人既未受押租金債
        權之移轉，對於承租人自不負返還押租金之義務」等語
        可知。本件上訴人主張其與甲○○即何烈堂之財產管理
        人所訂之系爭土地租賃契約，以甲○○向其借款500萬
        元作為押租金，並以押租金之利息抵充租金等語（見原
        審卷第5頁），固據其提出本票二紙為證，並經證人甲
        ○○訂稱向上訴人借款，借多少忘記了，約500萬元，
        以利息做為出租系爭土地之租金等語（見本院卷第35頁
        反面、第36頁），足認甲○○確以其個人對上訴人之50
        0萬元債務充做本件租賃契約之押租金。再參以證人甲
        ○○於本案先稱沒收上訴人500萬元押租金，後改稱改
        賣屋清償上訴人借款債權等語以觀，益認被上訴人以甲
        ○○不識字而否認其簽發之本票、租約及債務一節，並
        非足取。是堪認甲○○確以其個人對上訴人之500萬元
        債務充為本件租賃契約之押租金。
  （三）又財產管理人應以善良管理人之注意，保存財產，並得
        為有利於失蹤人之利用或改良行為。但其利用、改良致
        變更財產之性質者，非經法院許可，不得為之，非訟事
        件法第118條定有明文。依此規定之反面解釋，財產管
        理人保存財產，不得為不利於失蹤人之利用或改良行為
        。系爭土地租賃契約書第3條固有：「保證金新台幣伍
        佰萬元正於租賃期滿交還土地時，甲方無息交還乙方」
        之記載（見原審卷第5頁），惟本件500萬元押租金係來
        自上訴人對訴外人甲○○之債權，已經認定如前揭所述
        ，即以甲○○個人借款作為系爭租賃契約之押租金，除
        系爭租賃契約外，另與上訴人成立押租金契約，而借款
        債務人係甲○○，此押租金契約反課予失蹤人何烈堂將
        來租期屆滿時返還押租金之義務，且無租金收入之利益
        ，是此押租金契約顯非為失蹤人何烈堂之利益，依上開
        說明，對失蹤人何烈堂不生效力，上訴人亦無從以押租
        金所生之利息，抵付系爭租賃契約之租金。
  （四）雖上訴人辯稱：甲○○以其債務500萬元作為本案押租
        金，應認何烈堂已收取該500萬元，該押租金契約對何
        烈堂並無不利；且甲○○於何烈堂死亡後拋棄對何烈堂
        之繼承，有損上訴人之權利且與誠信原則有違，又甲○
        ○尚使用何烈堂遺產之不動產，難認真正拋棄繼承云云
        。惟查，上訴人與甲○○、何烈堂係堂兄弟，已經證人
        甲○○證述在卷，上訴人對甲○○之財務狀況及何烈堂
        之財產亦知之甚詳，有其和解條件說明足稽（見本院卷
        第36頁反面、57頁），其明知此500萬元之債務人係甲
        ○○非何烈堂，縱甲○○以之充作本件押租金，亦難認
        係何烈堂所收受金錢或承擔之債務。甲○○嗣後拋棄對
        何烈堂財產之繼承，並不影響上訴人對甲○○債權之存
        在。且上訴人對甲○○之債權存在時，甲○○對何烈堂
        之財產尚無繼承權，此亦為上訴人所明知，甲○○嗣後
        拋棄繼承，自難認有何惡意、脫法行為或違背誠信原則
        可言。況上訴人自承原審法院88年執字第2070號本票執
        行案件，係就甲○○簽發之另紙面額2,948,800元為執
        行，而該本票係甲○○於86年10月8日出租台中市○○
        路○段l9l號房屋予上訴人所收取之押租金所開立之憑證
        其開立情形與本案過程雷同等語。而上開面額2,948,80
        0元票據債務人係訴外人甲○○，有上訴人所提出之台
        灣台中地方法院債權憑證二紙附卷足稽（見本院卷第96
        、97頁）。是亦非以何烈堂為債務人之執行，益證此方
        式之押租金契約對何烈堂並無效力，否則上訴人當不無
        對何烈堂之遺產執行之理。至甲○○目前如何使用何烈
        堂之遺產係其與被上訴人間之關係，與本件無涉。
六、綜上所述，訴外人甲○○以其自己個人積欠上訴人500萬元
    之借款，另與上訴人成立押租金契約，此押租金契約非為失
    蹤人何烈堂之利益，對失蹤人何烈堂不生效力，上訴人亦無
    從以押租金所生之利息，抵付系爭租賃契約之租金。從而，
    上訴人以被上訴人繼承系爭租賃契約為由，請求如聲明所示
    ，即屬無據。原判決予以駁回，經核尚無不合。上訴人仍執
    前詞指摘原判決不當，求予廢棄，自屬無理，應予駁回。又
    本件之事證已臻明確，兩造其餘之攻擊防禦方法與判決之結
    果不生影響，自無庸一一論究，併此敘明。
七、據上論結，本件上訴為無理由，依民事訴訟法第449條第l項
    、第78條，判決如主文。
中    華    民    國    99    年    8     月    4     日
                民事第六庭    審判長法  官  袁再興
                                    法  官  陳賢慧
                                    法  官  吳惠郁
以上正本係照原本作成。
如對本判決上訴，須於收受判決送達後20日內向本院提出上訴書
狀，其未表明上訴理由者，應於提出上訴後20日內向本院提出上
訴理由書（須按他造人數附具繕本）。
上訴時應提出委任律師為訴訟代理人之委任狀。具有民事訴訟法
第466條之1第1項但書或第2項之情形為訴訟代理人者，另應附具
律師及格證書及釋明委任人與受任人有該條項所定關係之釋明文
書影本。如委任律師提起上訴者，應一併繳納上訴審裁判費。
                                    書記官  周巧屏
中    華    民    國    99    年    8     月    4     日
                                                      Ｓ

司法院資訊處製作；財團法人民間司法改革基金會備份。
